【裁判字號】    95,訴,9
【裁判日期】    951122
【裁判案由】    損害賠償
【裁判全文】
臺灣高等法院高雄分院民事判決             95年度訴字第9號
原      告  乙○○○○○○○○.
訴訟代理人  周春米律師
複代理人    劉思龍律師
被      告  丙○○
訴訟代理人  楊昌禧律師
            梁育誠律師
上列當事人間請求侵權行為損害賠償事件，原告於刑事訴訟程序
（本院94年度上易字第693 號）附帶提起民事訴訟（本院94年度
附民字第59號），經本院刑事庭裁定移送前來，本院於民國95年
11 月8日言詞辯論終結，判決如下︰
    主  文
被告應給付原告新臺幣貳拾萬元及自民國九十四年十一月十九日
起至清償日止，按年息百分之五計算之利息。
被告應在澎湖時報第一版報頭下廣告欄以篇幅寬六公分、長十二
公分，電腦排版黑體字體，刊登如附件(二)所示之道歉啟事壹日。
原告其餘之訴駁回。
訴訟費用由被告負擔十分之二，餘由原告負擔。
本判決第一項於原告以新臺幣柒萬元供擔保後，得假執行。但被
告如以新臺幣貳拾萬元為原告預供擔保，得免為假執行。
原告其餘假執行之聲請駁回。
    事實及理由
一、原告起訴主張：被告係「澎湖日報」負責人兼記者，原告則
    係「澎湖時報」之負責人，並獨資經營中華煤氣聯合分裝場
    （下稱中華煤氣分裝場），兩造具有同業競爭之關係。詎被
    告知悉原告經營之中華煤氣分裝場於民國93年8 月12日上午
    ，經澎湖縣政府會同行政院勞工委員會南區勞動檢查所、經
    濟部標準檢驗局高雄分局等單位聯合抽檢之消息後，未經確
    切查證檢驗結果，竟意圖散布於眾，企圖以不實之新聞報導
    攻擊原告，於93年8 月13日，以該報記者吳清池之名義，撰
    寫足以毀損原告之名譽、標題為「抽查澎湖某瓦斯灌裝場斤
    兩不足－台秤不合格、瓦斯偷斤減兩、消保官送行政院消保
    會判定」一文，內文並指摘傳述足以毀損原告名譽之事，刊
    載在澎湖日報上，再派送該報至澎湖縣各大書局、便利商店
    等地對外販售。而被告涉犯之妨害名譽罪嫌，業經臺灣澎湖
    地方法院（下稱澎湖地院）以94年度易字第25號刑事判決判
    處有期徒刑4 月，得易科罰金後，被告不服，經上訴本院刑
    事庭，亦經本院以94年度上易字第693 號刑事判決上訴駁回
    而告確定。被告因有對原告妨害名譽之不法行為，自應負損
    害賠償責任。查原告除經營中華煤氣分裝場外，尚擔任澎湖
    時報、西瀛電台股份有限公司（下稱西瀛電台）之董事長、
    澎湖商業同業公會之理事、花蓮慈濟慈善事業基金會之董事
    ，社會經濟地位甚高，原告就其精神上之損害賠償，爰依侵
    權行為之法律關係，請求被告應賠償新臺幣（下同）200 萬
    元之慰撫金。聲明：(一)被告應給付原告200 萬元，及自起訴
    狀繕本送達之翌日即94年11月19日起至清償日止，按年息5%
    計算之利息。(二)被告應在澎湖時報、蘋果日報、自由時報第
    一版報頭下廣告欄以篇幅寬6 公分、長12公分，電腦排版黑
    體字體，刊登如附件(一)所示之道歉啟事一日。(三)願供擔保請
    准宣告假執行。
二、被告則以：媒體之新聞報導如無毀損他人名譽之故意，且報
    導者於報導前業已踐行合理查證，確信所報導者為真實，縱
    事後得知與真相有部分差異，仍不具誹謗罪之構成要件。況
    被告所撰寫之該篇報導，其重點係針對與公眾利益有關之事
    項表達意見或評論，其動機非以毀損原告之名譽為唯一目的
    ，且基於言論自由之民主政治核心價值，被告發表或批評之
    內容為與公益有關之事務，不論其內容之真實性，亦不論是
    否侵害原告之名譽，均應受憲法言論自由之保障。查澎湖縣
    政府職員蔡金光曾於93年8 月12日中午至被告報社，向被告
    說明檢查中華煤氣分裝場之經過及原告確有偷斤減兩之情事
    ，此並非被告自行捏造。且被告亦在同日下午5 時許，電詢
    澎湖縣政府消保官薛益琳查問此事，薛益琳亦表示會將檢查
    結果呈送行政院消保會，上開情事均有通聯紀錄及訴外人甲
    ○○、莊惠珍所見聞，足證被告已盡查證之義務。詎刑事庭
    法官竟輕信蔡金光之偽證謂其並未向被告說明上開事實，顯
    非真實等語，資為抗辯。聲明：(一)駁回原告之訴。(二)如受不
    利判決，願供擔保請准免為假執行之宣告。
三、兩造對下列事項不予爭執，並經本院依職權調閱澎湖地院94
    年度易字第25號、本院94年度上易字第693 號刑事案卷（下
    稱本院刑事卷）全卷查明無訛，堪信為真實：
  (一)被告係「澎湖日報」負責人兼記者，其於93年8 月13日，以
    該報記者吳清池之名義，撰寫標題為「抽查澎湖某瓦斯灌裝
    場斤兩不足－台秤不合格、瓦斯偷斤減兩、消保官送行政院
    消保會判定」一文，內文並記載：「本縣昨日抽查中華灌裝
    場及下游廠商瓦斯行，卻發現業者灌裝場內的自動噴裝機及
    台秤都沒有貼上合格檢驗標誌，檢驗局也針對20公斤瓦斯桶
    抽查，卻發現瓦斯的重量有問題，送出去的沒裝滿，收回來
    卻剩將近3 分之1 ，懷疑業者兩頭牟利，將深入追查」、「
    發現填充機台秤都沒有合格檢驗標誌，顯然瓦斯回充鋼瓶每
    支缺少了6 至9 公斤不等」、「據縣府消保官薛益琳表示，
    昨天配合全省同步實施針對瓦斯場及瓦斯行檢查，卻發現瓦
    斯灌裝台秤沒有貼上合格檢驗局標誌，再加上經濟部抽查發
    現20公斤瓦斯桶在填充時斤兩不足。業者雖提出瓦斯漏氣，
    開關開啟即會跑掉5 公斤左右等問題，但這種解釋法，顯然
    較為勉強，他將會將資料送至行政院消保會做判定」、「業
    者表示瓦斯打開會漏，打開的一瞬間，會跑掉5 公斤左右，
    是否如此，只有等待行政院消保會判定」等語，刊載在該日
    「澎湖日報」上，再派送該報至澎湖縣各大書局、便利商店
    等地對外販售。
  (二)中華煤氣分裝場之負責人即原告以被告涉犯誹謗罪嫌，向臺
    灣澎湖地方法院檢察署（下稱澎湖地檢署）檢察官提出告訴
    後，嗣經澎湖地院以94年度易字第25號刑事判決判處被告有
    期徒刑4 月，得易科罰金後，被告不服，經上訴本院刑事庭
    ，亦經本院以94年度上易字第693 號刑事判決上訴駁回，而
    告確定。
  (三)原告除經營中華煤氣分裝場外，尚擔任澎湖時報、西瀛電台
    之董事長、澎湖商業同業公會之理事、花蓮慈濟慈善事業基
    金會之董事。
四、兩造之爭點：
  (一)被告有無妨害原告名譽之不法行為？
  (二)原告依據侵權行為法則，請求被告賠償精神慰撫金200 萬元
    及刊登道歉啟事，有無理由？
五、被有無妨害原告名譽之不法行為？
  (一)按被告於93年8 月13日，以澎湖日報報記者吳清池之名義，
    撰寫標題為「抽查澎湖某瓦斯灌裝場斤兩不足－台秤不合格
    、瓦斯偷斤減兩、消保官送行政院消保會判定」之報導，刊
    載於澎湖日報之事實，為被告所不爭。雖被告辯稱：伊撰寫
    該篇報導是因澎湖縣政府職員蔡金光於93年8 月12日中午至
    被告報社，向被告說明縣政府檢查中華煤氣分裝場之經過，
    及原告確有偷斤減兩之情事，故此報導並非被告所捏造；且
    被告亦於同日下午5 時許，電詢澎湖縣政府消保官薛益琳查
    問此事，薛益琳亦表示會將檢查結果呈送行政院消保會，此
    有證人莊惠珍及甲○○之證詞可資佐證，顯見被告已盡查證
    之義務，並無侵害原告名譽之情事云云。經查，證人蔡金光
    於澎湖地院94年度易字第25號刑事案件審理時，已否認於93
    年8 月12日有前往被告報社之事實，且證稱並無向被告提到
    關於中華煤氣分裝場瓦斯斤兩不足的問題等語（見澎湖地院
    94年度易字第25號刑事卷第59頁、第57頁），嗣於本院94年
    度上易字第693 號刑事案件審理時，蔡金光仍否認有於上開
    時間，前往被告之報社（見本院刑事卷第137 、140 頁），
    則被告上開抗辯是否屬實，已有可疑。且蔡金光與被告為二
    親等姻親（即蔡金光為被告之姐夫）之事實，業據蔡金光與
    被告分別陳明在卷（見本院刑事卷第132 、167 頁；本院卷
    第64頁），被告復自承渠二人間復無怨隙（見本院刑事卷
    167 頁），衡情若蔡金光真有與被告在澎湖日報社見面，並
    談及中華煤氣分裝場瓦斯偷斤減兩之事，蔡金光自無矢口否
    認而陷被告於險境之必要。又證人莊惠珍於本院94年度上易
    字第693 號刑事案件審理時雖到庭證稱：蔡金光於93年8 月
    12日中午先打電話給被告，經過5 分鐘後蔡金光就到報社找
    被告，並與被告談消保官到中華煤氣分裝場檢測時，中華煤
    氣分裝場人員有爭吵及偷斤減兩之事，他們二人談了約1 小
    時之久，當時伊正在看報紙等語（見本院刑事卷第132 至
    134 頁）。惟莊惠珍先則證稱：伊係當天中午與被告從馬公
    機場回報社途中，接到蔡金光之電話，蔡金光告訴被告有關
    中華煤氣分裝場偷斤減兩及有爭吵之事，蔡金光要被告去採
    訪，但被告並未前往等語（本院刑事卷133 頁），嗣卻又證
    稱：伊只聽到被告講的話，並未聽到蔡金光講的話等語（同
    上頁）。足見莊惠珍所證蔡金光在電話中有告訴被告關於中
    華煤氣分裝場有偷斤減兩之事，係其臨訟自行摻加之證詞。
    且據蔡金光與被告之手機通聯紀錄顯示，蔡金光僅於93年8
    月12日上午9 時14分許，有撥電話給被告1 次而已（見本院
    刑事卷第59頁），當日中午並無二人之通聯紀錄，則莊惠珍
    上開之證言，尚非可採。至於證人甲○○則於本院審理時證
    稱：伊並不認識蔡金光，亦不知道被告有撰寫報導稱原告之
    煤氣分裝場有偷斤減兩之事實等語（本院卷第63頁），足見
    證人莊惠珍、甲○○之證詞均不足為被告有利之認定。又澎
    湖縣政府消保官薛益琳於刑事案件審理時亦證稱：伊於93年
    8 月12日會同抽查中華煤氣分裝場時，被告並無在場採訪，
    伊亦無向被告或其他記者陳稱中華煤氣分裝場之台秤沒有貼
    合格標章，且有斤兩不足之事實，伊亦無接到被告查證之電
    話等語（見澎湖地院94年度易字第25號刑事卷第61-62 頁）
    。則被告辯稱：伊撰寫上開中華煤氣分裝場台秤不合格，且
    有偷斤減兩之報導，係因接獲澎湖縣政府職員蔡金光之傳述
    ，且被告亦有電詢澎湖縣政府消保官薛益琳查證此事，顯已
    盡合理查證之義務云云，均非事實，委無足採。
  (二)又原告經營之中華煤氣分裝場經澎湖縣政府會同行政院勞工
    委員會南區勞動檢查所、經濟部標準檢驗局高雄分局等單位
    聯合抽驗後，中華煤氣分裝場之台秤均符合器差規定，其未
    灌裝之瓦斯空瓶經抽驗5 個，除編號1 、編號3 之瓦斯空瓶
    重量相符外，編號2 之瓦斯空瓶標重為22公斤，實重為21.9
    公斤、編號4 之瓦斯空瓶標重為22.7公斤，實重為22.2公斤
    、編號5 之瓦斯空瓶標重為22.8公斤，實重為22.7公斤，且
    經抽驗10個20公斤裝瓦斯鋼瓶之總重及淨重，每桶瓦斯之淨
    重均在19.2公斤至19.7公斤之間等事實，此有澎湖縣政府94
    年7 月20日府建商字第0940901042號函及所附「瓦斯灌裝場
    20 公 斤規格桶裝鋼瓶重量查核表」各一份、及經濟部標準
    檢驗局高雄分局94年7 月21日標準高伍字第09400050700 號
    函分別附於刑事卷可稽（見澎湖地院94年度易字第25號刑事
    卷第21-23 頁）。然被告所撰寫之上開報導，其內文卻記載
    ：「本縣昨日抽查中華灌裝場及下游廠商瓦斯行，卻發現業
    者灌裝場內的自動噴裝機及台秤都沒有貼上合格檢驗標誌，
    檢驗局也針對20公斤瓦斯桶抽查，卻發現瓦斯的重量有問題
    ，送出去的沒裝滿，收回來卻剩將近3 分之1 ，懷疑業者兩
    頭牟利，將深入追查」、「發現填充機台秤都沒有合格檢驗
    標誌，顯然瓦斯回充鋼瓶每支缺少了6 至9 公斤不等」、「
    據縣府消保官薛益琳表示，昨天配合全省同步實施針對瓦斯
    場及瓦斯行檢查，卻發現瓦斯灌裝台秤沒有貼上合格檢驗局
    標誌，再加上經濟部抽查發現20公斤瓦斯桶在填充時斤兩不
    足。業者雖提出瓦斯漏氣，開關開啟即會跑掉5 公斤左右等
    問題，但這種解釋法，顯然較為勉強，他將會將資料送至行
    政院消保會做判定」、「業者表示瓦斯打開會漏，打開的一
    瞬間，會跑掉5 公斤左右，是否如此，只有等待行政院消保
    會判定」等語，顯與上開抽驗結果大相逕庭，顯見被告之報
    導有誇大不實，並有貶抑原告所經營之中華瓦斯分裝場之事
    實，堪以認定。
  (三)被告雖辯稱：媒體之新聞報導如無毀損他人名譽之故意，且
    報導者於報導前業已踐行合理查證，確信所報導者為真實，
    縱事後得知與真相有部分差異，仍不具誹謗罪之構成要件。
    況被告所撰寫之該篇報導，其重點係針對與公眾利益有關之
    事項表達意見或評論，其動機非以毀損原告之名譽為唯一目
    的，且基於言論自由之民主政治核心價值，被告發表或批評
    之內容為與公益有關之事務，不論其內容之真實性，亦不論
    是否侵害原告之名譽，均應受憲法言論自由之保障云云。惟
    按個人之言論自由及媒體之新聞報導雖應予以最大限度之保
    障，例如刑法第310 條第3 項對於真實且與公共利益有關之
    言論、刑法第311 條對於善意發表之言論均設有客觀不罰或
    為阻卻違法事由，司法院大法官會議第509 號解釋對於新聞
    報導自由之界限，亦提出「有相當理由確信其為真實，即非
    得以誹謗罪相繩」之判斷標準，用以調和名譽權與言論自由
    權之衝突。惟就本件而言，被告於撰寫中華煤氣分裝場台秤
    不合格，且有偷斤減兩之報導前，並未盡到合理查證之媒體
    義務，如前所述，則被告究竟係以何相當理由確信其為真實
    ，並未舉證已實所說。雖原告經營之中華煤氣分裝場之台秤
    是否合格，且瓦斯究竟有無偷斤減兩之情事，均與公眾利益
    有關，惟亦不可因與公共利益有關之事務，即可未經查證是
    否為真實即率爾報導。且被告所撰寫該報導之標題為「抽查
    澎湖某瓦斯灌裝場斤兩不足－台秤不合格、瓦斯偷斤減兩、
    消保官送行政院消保會判定」，如上所述，該報導之標題係
    以肯定用語認「瓦斯灌裝場斤兩不足、台秤不合格、瓦斯偷
    斤減兩」，已足以使一般閱讀大眾認定該瓦斯灌裝場有台秤
    不合格及瓦斯偷斤減兩之不法行為。且被告事先既無合理查
    證，事後又以誇大不實且貶抑之字句寫明：「本縣昨日抽查
    中華灌裝場及下游廠商瓦斯行，卻發現業者灌裝場內的自動
    噴裝機及台秤都沒有貼上合格檢驗標誌，檢驗局也針對20公
    斤瓦斯桶抽查，卻發現瓦斯的重量有問題，送出去的沒裝滿
    ，收回來卻剩將近3 分之1 」、「發現填充機台秤都沒有合
    格檢驗標誌，顯然瓦斯回充鋼瓶每支缺少了6 至9 公斤不等
    」等語，則被告之行為縱非故意，亦顯有重大過失而侵害原
    告之名譽，其辯稱其評論之內容為與公益有關之事務，應不
    問其內容之真實性，亦不問是否侵害原告之名譽，均應受憲
    法言論自由之保障云云，不足採信。
  (四)又被告辯稱：伊撰寫之上開報導僅在標題上提及「澎湖某瓦
    斯灌裝場」，並在內文中僅提到一次「中華灌裝場及下游廠
    商瓦斯行」，並未以「中華煤氣聯合分裝場」或「許朝鑒」
    之名稱為之，足見被告在報導該新聞時已有必要之修飾，難
    認被告有侵害原告名譽之行為云云。惟查，被告亦不否認其
    該篇新聞所報導之對象即係原告經營之中華煤氣分裝場，且
    在報導之內文中亦提及「中華灌裝場」之事實，如上所述。
    雖「中華煤氣聯合分裝場」與「中華灌裝場」二者名稱似有
    差異，然澎湖地區面積非大，一般居民對於「分裝場」或「
    灌裝場」之理解應屬一致，且被告既已在報導中載明「中華
    灌裝場」，就吾人之認知而言，一般閱讀大眾當可了解被告
    所指者乃原告經營之中華煤氣分裝場。從而，被告以其已對
    原告之事業名稱為必要之修飾，並未指名道姓侵害原告之名
    譽，應不夠成侵權行為云云，亦不足採信。
  (五)末按被告所犯誹謗罪嫌，經原告向澎湖地檢署檢察官提出告
    訴後，嗣經澎湖地院以94年度易字第25號刑事判決判處被告
    有期徒刑4 月，得易科罰金後，被告不服，經上訴本院刑事
    庭，亦經本院以94年度上易字第693 號刑事判決上訴駁回，
    而告確定之事實，為被告所不爭，如上所述。足見被告確有
    妨害原告名譽之不法行為，堪以認定。
六、原告依據侵權行為法則，請求被告賠償精神慰撫金200萬元
    及刊登道歉啟事，有無理由？
  (一)按因故意或過失不法侵害他人之權利者，負損害賠償責任。
    又不法侵害他人之名譽者，被上訴人雖非因財產上之損害，
    亦得請求賠償相當之金額；其名譽被侵害者，並得請求回復
    名譽之適當處分。民法第184 條第1 項前段及第195 條第1
    項分別定有明文。又人格權遭遇侵害，受有精神上之痛苦，
    而請求慰藉金之賠償，其核給之標準，須斟酌雙方之身分、
    資力與加害程度及其他各種情形核定相當之數額。又所謂「
    相當」自應以實際加害情形與其名譽影響是否重大及被害人
    之身分地位與加害人經濟情況等關係定之（最高法院51年台
    上字第223 號、47年台上字第1221號判例意旨參照）。
  (二)查本件被告於93年8 月13日，未經確切查證檢驗結果，即以
    新聞報導之方式，公開刊登傳述原告經營之中華煤氣分裝場
    有「斤兩不足－台秤不合格、瓦斯偷斤減兩」等情事，並刊
    載在該日「澎湖日報」上，再派送該報至澎湖縣各大書局、
    便利商店等地對外販售，顯已使原告在澎湖地區之社會評價
    受到貶損，原告精神上自受有相當之痛苦，自屬侵害原告之
    名譽，被告自應負損害賠償之責。從而，原告依侵權行為之
    法律關係，請求被告賠償其精神上之損害，並為回復名譽之
    適當處分，自屬有據，應予准許。本院審酌原告為中華煤氣
    分裝場之負責人，學歷為嘉義市私立神州補習學校畢業，並
    擔任澎湖時報、西瀛電台之董事長、澎湖商業同業公會之理
    事及花蓮慈濟慈善事業基金會董事之事實，為被告所不爭，
    其社會地位非低，且原告於92年度之所得為39萬3031元、93
    年度之所得為122 萬5347元、94年度之所得則為102 萬5347
    元，其財產總額包括土地、房屋及投資共2756萬125 元；至
    於被告則係澎湖日報之社長兼記者，工專畢業，自承月薪約
    2 萬5000元，其財產總額包括房屋及田賦共46萬8964元等情
    ，此有兩造之稅務電子匣門財產所得調件明細表再卷足稽（
    本院卷20-36 頁），並為兩造所不爭，及斟酌被告上開加害
    行為致原告名譽受損等具體情狀，認原告請求精神慰藉金以
    20 萬 元為適當，逾此所為請求，即屬無據。至於回復名譽
    之方法，性質上亦屬損害賠償之回復原狀，其回復之方法及
    範圍自應斟酌妨害名譽之方法、名譽受損害之程度，為適當
    之處分，而登報道歉係回復名譽之適當方法。惟回復名譽之
    適當處分，係指該處分在客觀上足以回復被害人之名譽，且
    屬有必要者而言，最高法院86年度台上字第3706號判決意旨
    亦可參照。本院審酌被告以撰寫新聞之方式，公開在澎湖日
    報上刊登傳述未經確切查證之報導，而侵害原告之名譽等情
    ，認將如附件(二)所示之「道歉啟事」以篇幅寬6 公分、長12
    公分，電腦排版黑體字體，刊登於澎湖時報第一版報頭下廣
    告欄1 日，已足以回復原告之名譽，而應予准許外，尚無將
    如附件(二)所示道歉啟事刊登在其他全國性平面媒體即蘋果日
    報、自由時報之必要。又原告雖請求被告應刊登如附件(一)所
    示之「道歉啟事」，惟查該道歉啟事，除本判決附件(二)「道
    歉啟事」所示之內容外，其餘內容核屬與被告所為侵權行為
    應回復原告之名譽無關，應予刪除。是原告逾此所為回復名
    譽處分之請求，自屬無從准許。
七、綜上所述，原告主張被告有妨害其名譽之行為，既屬可採，
    則原告本於侵權行為之法律關係，請求上訴人給付精神慰撫
    金20萬元及自94年11月19日起至清償日止，按週年利率5%計
    算之利息；並應將本判決附件(二)所示「道歉啟事」以篇幅寬
    6 公分、長12公分，電腦排版黑體字體，刊登於澎湖時報第
    一版報頭下廣告欄1 日部分，為有理由，應予准許。其逾此
    所為之請求，為無理由，應予駁回。又兩造分別就上開命給
    付金錢部分，陳明願供擔保請准為及免為假執行之宣告，經
    核尚無不合，爰分別酌定相當擔保金額，併予宣告假執行及
    免為假執行之宣告。至原告請求被告應刊登道歉啟事勝訴部
    分之判決，核其性質，係屬命被告為一定意思表示請求權之
    執行，應俟判決確定後，始得為之（強制執行法第130 條第
    1 項參照），殊無於本件判決確定前宣告假執行之餘地。是
    原告就此部分聲請宣告假執行，自屬無據，應併與原告其餘
    敗訴部分之假執行宣告，均駁回之。
據上論結，本件原告之訴為一部有理由，一部無理由，依民事訴
訟法第第79條、第390條第2項、第392條第2項，判決如主文。
中    華    民    國    95    年    11    月    22    日
                            民事第三庭
                                審判長法官       張國彬
                                法      官       吳登輝
                                法      官       楊富強
以上正本證明與原本無異。
如對本判決上訴，須於判決送達後20日內向本院提出上訴狀，其
未表明上訴理由者，應於上訴後20日內向本院提出上訴理由書（
均須按他造當事人之人數附繕本）。上訴時應提出委任律師或具
有律師資格之人之委任狀，並依附註條文規定辦理。
中    華    民    國    95    年    11    月    22    日
                                書  記  官       劉博文
附註：
民事訴訟法第466 條之1 ：
對於第二審判決上訴，上訴人應委任律師為訴訟代理人，但上訴
人或其法定代理人具有律師資格者，不在此限。
上訴人之配偶、三親等內之血親、二親等內之姻親，或上訴人為
法人、中央或地方機關時，其所屬專任人員具有律師資格並經法
院認適當者，亦得為第三審訴訟代理人。第1 項但書及第2 項情
形，應於提起上訴或委任時釋明之。
附件(一)
道歉啟事
聲明人丙○○前於93年8月13日在澎湖日報撰寫刊登有關許朝鑒
經營之中華煤氣聯合分裝場涉有「台秤不合格、瓦斯偷斤減兩、
將送消保會判定」等新聞，明顯與事實不合，並嚴重損害許朝鑒
先生之信譽，聲明人深感不安，特登報致歉。
                                  聲明人：澎湖日報丙○○
附件(二)
道歉啟事
聲明人丙○○前於93年8月13日在澎湖日報撰寫刊登有關許朝鑒
經營之中華煤氣聯合分裝場涉有台秤不合格、瓦斯偷斤減兩等新
聞，明顯與事實不合，並嚴重損害許朝鑒先生之信譽，特登報致
歉。
                                  聲明人：丙○○


司法院資訊處製作；財團法人民間司法改革基金會備份。
